【裁判字號】    97,訴,1662
【裁判日期】    980331
【裁判案由】    撤銷贈與等
【裁判全文】
臺灣桃園地方法院民事判決              97年度訴字第1662號
原      告  甲○○
            辛○○
            丙○○
            丁○○
上  1   人
訴訟代理人  庚○○○
上4 人共同
訴訟代理人  陳祖德律師
被      告  己○○
            乙○○
            戊○○
                        之1號.
            癸○○
                        樓
上4 人共同
訴訟代理人  許啟龍律師
            許淑玲律師
上列當事人間請求撤銷贈與等事件，本院於民國98年3 月11日言
詞辯論終結，判決如下：
    主  文
原告之訴駁回。
訴訟費用由原告負擔。
    事實及理由
一、本件原告起訴主張：
  (一)坐落桃園縣大溪鎮○○○段4 、10、11地號3 筆土地（下稱
    系爭3 筆土地）係訴外人江宗遠等人與被告乙○○、己○○
    、戊○○及原告共有，乙○○、己○○、及戊○○於民國97
    年5 月10日與被告癸○○之配偶陳基雄就系爭3 筆土地全部
    簽訂不動產買賣契約（下稱系爭買賣契約）。乙○○及己○○明知土地法34條之1 第4 項共有人有優先承買權，乃於97
    年5 月28日以存證信函通知原告伊等以每坪新台幣（下同）
    20,000元之價格出售持分與第三人，原告丙○○、丁○○接
    獲該函後，即於97年6 月10日、同年6 月17日與同年6 月26
    日委請律師函覆乙○○、己○○表示願就伊等應有部分行使
    優先承買權，並備妥款項，願以同一價格優先承購。詎乙○○、己○○與戊○○為履行伊等與第三人之買賣契約，竟與
    陳基雄、癸○○共同謀議，利用假贈與真買賣之詐害行為方
    式，規避土地法第34條之1 第4 項共有人之優先承購權與土
    地法第34條之1 執行要點第11點第9 款規定，推由被告戊○○佯將其所有系爭3 筆土地之應有部分840,000 分之1 ，以
    贈與原因於97年7 月3 日移轉登記予癸○○，使癸○○取得
    共有人資格後，再將剩餘持分840,000 分之9999，於97年7
    月7 日移轉登記予癸○○。嗣己○○、乙○○亦接續將應有
    部分移轉登記給假共有人癸○○，藉此讓原告之優先購買權
    無從行使，以規避上開法律之強制規定。乙○○及己○○並
    於申請土地移轉登記時，在登記申請書適當欄記明優先購買
    權人已放棄其優先承購權，此部分經共有人提出告訴，現由
    台灣桃園地方法院檢察署偵查中。又癸○○之應有部分已達
    1008分之463 ，如其再結合其餘共有人以過半數及其應有部
    分合計過半數之同意或以應有部分合計逾3 分之2 ，即可以
    低價強制處分出售上開連同原告部分之所有土地，致損害原
    告之權益，爰依民法第244 條第1 、2 、4 項及第184 條第
    1 項前段、後段及第87條規定，請求撤銷上述債權行為並塗
    銷登記。
  (二)乙○○及己○○於97年5 月28日寄存證信函給原告通知就其
    出售之個人應有部分得行使優先承買權，原告即委請律師於
    97 年6月10日函覆，願以同一價格購買，並於97年6 月17日
    再委請律師催告伊等前來簽訂不動產買賣契約，期間，乙○○及己○○皆未明確表示係出售全部共有人之土地，亦未告
    知各係何人欲出售及應有部分各若干，被告所為顯違誠信原
    則。原告多次委請律師表示行使優先承買權，並請求伊等簽
    訂買賣契約時，伊等竟一面央請壬○○代書，於下班時間後
    ，不逕行告知原告，以迂迴方式電話聯絡非原告之陳律師事
    務所的小姐，口稱欲出售全部土地以資敷衍，該所小姐既非
    當事人亦不明瞭本案之始末狀況，故當場告訴壬○○請其轉
    知被告，應以正式書面函知原告，且須記載清楚，究有那些
    人要出賣共有持分，但被告卻無回應，另一面則於97年6 月
    26日以存證信函佯稱伊等與陳基雄之買賣撤銷，旋將系爭3
    筆土地應有部分改賣給陳基雄之配偶癸○○，伊等所為在規
    避土地法第34條之1 規定，係屬違反誠信背於善良風俗之方
    法。
  (三)聲明：
  1.戊○○、癸○○間就系爭3 筆土地（應有部分均為840,000
    分之1） 於97年6 月2 日所為贈與行為應予撤銷。
  2.癸○○應將上開土地，由桃園縣大溪地政事務所97年7 月2
    日以溪電字第128000號收件，並於97年7 月3 日以贈與為原
    因之所有權移轉登記應予塗銷，回復為戊○○名義。
  3.戊○○、癸○○間就系爭3 筆土地（應有部分均為840,000
    分之9999）於97年6 月25日所為買賣行為應予撤銷。
  4.癸○○應將上開土地，由桃園縣大溪地政事務所97年7 月4
    日以溪電字第129370號收件，以買賣為原因之所有權移轉登
    記應予塗銷，回復為戊○○名義。
  5.己○○、癸○○間就系爭3 筆土地（應有部分均為84分之1
    ）於97年8 月19日所為買賣行為應予撤銷。
  6.癸○○應將上開土地，由桃園縣大溪地政事務所97年8 月22
    日以溪電字第161450號收件，以買賣為原因之所有權移轉登
    記應予塗銷，回復為己○○名義。
  7.乙○○、癸○○間就系爭3 筆土地（應有部分均為140 分之
    4） 於97年8 月22日所為買賣行為應予撤銷。
  8.癸○○應將上開土地，由桃園縣大溪地政事務所97年8 月27
    日以溪電字第163650號收件，以買賣為原因之所有權移轉登
    記應予塗銷，回復為乙○○名義。
二、被告則抗辯：
  (一)原告明知本件出賣之共有人與陳基雄間買賣標的為系爭3 筆
    土地之全部，原告卻僅表示願以同一價格，共同優先承購乙○○及己○○所有系爭3 筆土地之應有部分，與系爭買賣契
    約條件不符，原告並未合法行使優先承買權，應認原告之優
    先承買權已於被告97年5 月28日寄發之存證信函所定期限經
    過後消滅。又原告辛○○原為同意出售系爭3 筆土地之共有
    人之一，故無土地法第34條之1 第4 項規定之優先承買權。
  (二)乙○○及己○○係經出賣之共有人授權代表辦理系爭3 筆土
    地出售、簽約交款及其他有關事宜，簽署授權書同意以每坪
    20,000元之價格出售系爭土地之共有人共計54人，其人數及
    其應有部分合計均已過半數，故乙○○及己○○代表出賣之
    共有人簽訂系爭買賣契約出售系爭3 筆土地全部，自屬合法
    有效。嗣乙○○及己○○亦依規定通知未同意出售之共有人
    行使優先承買權，因原告表示願意承購範圍與上開買賣契約
    條件不符，被告始因而認定其優先承買權已於上述存證信函
    所定期限經過後消滅，並無故意妨害共有人行使優先承買權
    之情形。
  (三)因出賣之共有人考量仍有部分共有人不願出售土地，為顧及
    同宗親族情誼，因而決定撤銷買賣整筆土地約定，僅依系爭
    買賣契約第19條特別約定事項，移轉同意出售共有人之土地
    應有部分予買受人陳基雄指定之登記名義人即癸○○（甚至
    已簽署授權書同意出售土地之共有人辛○○事後亦未配合辦
    理土地移轉登記），足認被告並未故意以迂迴不實之方式矇
    騙原告。
  (四)戊○○將系爭3 筆土地應有部分各840,000 分之1 贈與癸○○，係因負責辦理系爭土地移轉登記事宜之黃聖財代書表示
    ，倘由戊○○先行將土地應有部分各840,000 分之1 贈與陳
    基雄指定之登記名義人癸○○，可使系爭3 筆土地移轉登記
    更為順利，戊○○見該贈與土地價值總計僅約97元【（7830
    +795+4856） ×1/840000×0.3025×20000 ＝97.09 】，始
    接受黃聖財代書之建議，將系爭3 筆土地應有部分各840,00
    0 分之1 贈與癸○○，並無假贈與真買賣之情形，況原告未
    曾表示願購買戊○○出賣之土地應有部分，戊○○不須以假
    贈與真買賣規避土地優先承購權。
  (五)本件係依系爭買賣契約第19條特別約定事項，僅就同意出售
    土地共有人之土地應有部分辦理移轉登記，並未一併移轉原
    告之土地應有部分，原告根本未因被告間贈與、買賣行為受
    有任何損害。又民法第184 條第2 項規定未賦予原告撤銷權
    ，原告依該規定請求撤銷被告間之贈與、買賣行為，亦無理
    由。此外，土地法第34條之1 之優先承購權係債權，僅得對
    於應有部分出賣人與其買受人間之買賣債權主張，若該應有
    部分之買賣，已因登記而發生物權效力時，他共有人即不得
    再對買受人主張其有優先承買權，民法第244 條第2 項規定
    之權利人及權利亦不包含上述優先承買權。
  (六)本件僅丙○○及丁○○曾與其他共有人函覆欲購買乙○○及
    己○○之土地影有部分，故得行使優先承購權者僅丙○○及
    丁○○，其等得請求撤銷及塗銷土地所有權移轉登記範圍，
    應按各主張優先承買權之應有部分比率定之，即以乙○○出
    售系爭3 筆土地應有部分各120 分之1 ，己○○出售系爭3
    筆土地應有部分各288 分之1 為限。
  (七)系爭3 筆土地共有人曾於97年1 月16日召開江氏家族會議，
    當時乙○○已向出席之共有人表示，有人出價願以每坪20,0
    00元購買系爭3 筆土地，出席之共有人乃決議：「由每房簽
    出同意授權書以利作業，不同意者，將其售出部分提存法院
    」，嗣丙○○、丁○○並於97年5 月2 日聲請鈞院調解，主
    張分割系爭3 筆共有土地，顯見原告就系爭3 筆土地共有人
    已合意依土地法第34條之1 規定，以共有人過半數及其應有
    部分合計過半數之同意出售系爭土地全部，早已知之甚詳。
  (八)答辯聲明：原告之訴駁回。
三、本院之判斷:
  (一)原告主張系爭3 筆土地係江宗遠等人與乙○○、己○○、戊○○及原告共有，乙○○、己○○、及戊○○於97年5 月10
    日與癸○○之配偶陳基雄就系爭3 筆土地全部簽訂系爭買賣
    契約。其後，乙○○及己○○於97年5 月28日以存證信函通
    知原告行使優先承買權，丙○○、丁○○接獲該函後，即於
    97年6 月10日、同年6 月17日與同年6 月26日委請律師函覆
    乙○○及己○○表示願就伊等應有部分行使優先承買權，並
    備妥款項，願以同一價格優先承購等語，業據其提出系爭3
    筆土地之土地登記第2 類謄本及律師函各3 件、系爭買賣契
    約、不動產買賣契約補充條款協議書、存證信函各1 件為證
    （參見本院卷第10至50頁），被告對此並不爭執，是原告此
    部分主張堪信為真實。
  (二)原告復主張乙○○、己○○與戊○○為履行伊等與第三人之
    買賣契約，竟與陳基雄、癸○○共同謀議，利用假贈與真買
    賣之詐害行為方式，規避土地法第34條之1 第4 項共有人之
    優先承購權與土地法第34條之1 執行要點第11點第9 款規定
    ，推由戊○○將其所有系爭3 筆土地之應有部分840,000 分
    之1 ，以贈與原因於97年7 月3 日移轉登記給癸○○，使癸○○取得共有人資格後，再將剩餘持分840,000 分之9999於
    97年7 月7 日移轉登記給癸○○。嗣己○○及乙○○亦接續
    將應有部分移轉登記給假共有人即癸○○，藉此讓原告之優
    先購買權無從行使，以規避上開法律之強制規定。乙○○及
    己○○並於申請土地移轉登記時，在登記申請書適當欄記明
    優先購買權人已放棄其優先承購權，此部分經共有人提出告
    訴，現由台灣桃園地方法院檢察署偵查中。又癸○○之應有
    部分已達1008分之463 ，如其再結合其餘共有人以過半數及
    其應有部分合計過半數之同意或以應有部分合計逾3 分之2
    ，即可以低價強制處分出售上開連同原告部分之所有土地，
    致損害原告之權益等語，為被告所否認，並執前詞置辯。
  1.按土地法第34條之1 第4 項規定之優先承購權，係債權，僅
    得對於應有部分出賣人與其買受人間之買賣債權主張之。若
    該應有部分之買賣，已因登記而發生物權效力時，他共有人
    即不得再對買受人主張其優先承購權存在。又民法第244 條
    第2 項規定之權利人及權利不包括土地法第34條之1 第4 項
    規定他共有人及優先承購權。此就優先承購權以買賣關係存
    在為前提，若買賣行為被撤銷而不存在時，他共有人即無承
    購權之可言（最高法院69年台再字第225 號判例及同院82年
    度台上字第1344號判決意旨可參）。經查，依起訴狀及原告
    於本院審理中所陳述之內容，可知本件原告係主張其依土地
    法第34條之1 第4 項得行使之優先承買權遭到被告侵害，因
    而依民法第244 條第1 、2 、4 項規定請求將其聲明所述之
    各筆買賣及贈與行為撤銷，並將上述買賣及贈與所辦理之移
    轉登記塗銷（參見本院卷第6 至8 頁、第153 頁），揆諸上
    開規定，因土地法第34條之1 第4 項規定之優先承買權並非
    屬於民法第244 條第1 、2 項規定之權利，則原告依上開規
    定請求撤銷上述買賣及贈與之債權行為並塗銷登記，於法不
    合，自非可採。
  2.次按上訴人雖主張被上訴人於買賣訟爭土地時未依土地法第
    34條之1 之規定通知其他共有人優先承買，顯屬詐害行為，
    自得撤銷云云，惟出賣人違返上開規定通知其他共有人優先
    承買，僅負賠償責任而已，不得據以推斷買受人為明知詐害
    債權之事實（最高法院69年度台上字第3851號判決意旨參照
    ）。本件原告主張乙○○及己○○於申請土地移轉登記時，
    在登記申請書適當欄記明優先購買權人已放棄其優先承購權
    ，此部分經共有人提出告訴，現由台灣桃園地方法院檢察署
    偵查中云云，被告則抗辯原告明知本件出賣之共有人與陳基
    雄間買賣標的為系爭3 筆土地之全部，原告卻僅表示願以同
    一價格，共同優先承購乙○○及己○○所有系爭3 筆土地之
    應有部分，與系爭買賣契約條件不符，原告並未合法行使優
    先承購權，可認原告之優先承買權已於被告97年5 月28日寄
    發之存證信函所定期限經過後消滅等語。經查，證人壬○○
    於本院審理中證稱：存證信函的內容是我寫的，出售標的是
    指地號4 、10、11號3 筆土地，土地是處分全部，寄完存證
    信函後有收到原告訴訟代理人的回函。我有與原告訴訟代理
    人事務所聯繫，請他們來與我洽談，但事務所小姐有說會去
    與當事人聯繫，再回我電話，後來我有收到原告訴訟代理人
    的律師函，說要購買乙○○、己○○部分，但因為只是要買
    部分土地，我無法決定。後來有再收到原告律師的律師函，
    表示已經備妥乙○○、己○○部分的買賣價金，但因與被證
    二存證信函內容不符，我就沒有再與原告方面聯絡。我有向
    原告訴訟代理人事務所小姐說明土地是要出賣全部，後來再
    聯繫並沒有結論等語（參見本院卷第162 頁），參以原告丁○○之訴訟代理人於本院審理中亦陳稱：壬○○向陳祖德律
    師事務所的小姐表示還有其他共有人要出賣，但我們有請其
    他共有人再發文，接著有收到一份存證信函表明買賣契約已
    經撤銷等語（參見本院卷第152 頁），核與壬○○所證述之
    內容相符，是壬○○之證詞應屬可採。準此，足認壬○○於
    97年5 月28日以乙○○及己○○名義所寄發存證信函用意確
    係為了出賣系爭3 筆土地全部而通知其他共有人行使優先承
    買權，並非單純為了出賣乙○○及己○○之應有部分。衡情
    被告若故意要以不法方式讓原告無法行使優先承買權，則被
    告又何須發存證信函告知原告系爭3 筆土地要買賣一事，顯
    見被告並未故意要妨害其他共有人行使優先承買權。
  3.再者，原告雖主張其曾要求壬○○再次發函通知其行使優先
    承買權，該函並須表明系爭3 筆土地全部出售之意思云云，
    然依壬○○之證述，可知原告早已知悉乙○○及己○○並非
    單純出賣伊等之應有部分，而係出售系爭3 筆土地全部。且
    丁○○及丙○○於97年5 月2 日具狀向本院聲請與系爭3 筆
    土地之其他共有人調解，其上載明因部分共有人決定將系爭
    3 筆土地出售予他人，但出售價格每坪20,000元，尚未達系
    爭3 筆土地實際市價，為此請求將系爭3 筆土地合併後，再
    行分割成2 筆土地，即願意出售土地者與不願出售土地者等
    語，有民事調解聲請狀1 件在卷可佐（參見本院卷第106 頁
    ），益證原告確已知悉壬○○於97年5 月28日以乙○○及己○○名義寄發之存證信函係針對系爭3 筆土地通知原告行使
    優先承買權，故原告之上開主張並不得作為其無法行使優先
    承買權之事由。又原告於收到壬○○以乙○○及己○○名義
    於97年5 月28日寄發之存證信函後，始終未表示願意對系爭
    3 筆土地全部行使優先承買權，則被告抗辯原告已放棄行使
    系爭3 筆土地之優先承買權等語，即非無據。況縱認被告違
    反土地法第34條之1 規定，漏未具體詳細通知其他共有人即
    原告優先承買，充其量僅負賠償責任，尚難據以推斷被告為
    明知詐害債權之事實，是原告依民法第244 條第1 、2 、4
    項請求撤銷上述買賣及贈與之債權行為並塗銷登記，不足採
    信。
  4.按民法第184 條第1 項前項規定侵權行為以故意或過失不法
    侵害他人之權利為成立要件，故主張對造應負侵權行為責任
    者，應就對造之有故意或過失負舉證責任。次按因故意或過
    失不法侵害他人之權利者，負損害賠償責任，故意以背於善
    良風俗之方法加損害於他人者亦同，民法第184 條第1 項定
    有明文。本項規定前後兩段為相異之侵權行為類型。關於保
    護之法益，前段為權利，後段為一般法益。關於主觀責任，
    前者以故意過失為已足，後者則限制須故意以背於善良風俗
    之方法加損害於他人，兩者要件有別，請求權基礎相異，訴
    訟標的自屬不同（最高法院82年度台上字第267 號、86年度
    台上字第3760號判決及58年台上字第1421號判例意旨參照）
    。本件原告主張被告一面央請壬○○於下班時間後，不逕行
    告知原告，卻以迂迴方式電話聯絡非原告之陳律師事務所的
    小姐，口稱欲出售全部土地以資敷衍，該所小姐既非當事人
    亦不明瞭本案之始末狀況，故當場告訴壬○○請其轉知被告
    ，應以正式書面函知原告，且須記載清楚，究有那些人要出
    賣共有之應有部分，被告卻無回應，另一面則於97年6 月26
    日以存證信函佯稱伊等與陳基雄之買賣撤銷，旋將系爭3 筆
    土地應有部分改賣給陳基雄之配偶癸○○，被告所為在規避
    土地法第34條之1 規定，係屬違反誠信背於善良風俗之方法
    ，並致原告權益受到侵害云云。經查，依系爭買賣契約第19
    條特別約定事項中註2 記載：買賣雙方同意如其中未同時立
    契之共有人無法依法完成登記，買方得移轉買賣立契人所有
    之持分部分，不必全部整筆土地移轉等語（參見本院卷第41
    頁反面），又系爭3 筆土地之共有人並未全體同意要將系爭
    3 筆土地出售陳基雄之事實，為兩造所不爭執，且有壬○○
    之證詞在卷可佐（參見本院卷第163 至164 頁），被告復以
    97年5 月28日存證信函通知原告行使優先承買權，因原告未
    依法就系爭3 筆土地行使優先承買權，被告遂依系爭買賣契
    約第19條註2 約定將應有部分移轉登記予陳基雄指定之登記
    名義人癸○○，自難認被告此舉係故意或過失侵害原告之權
    利，被告所為亦非屬背於善良風俗之方法加損害於他人。況
    原告迄今並未舉證證明其受有何種損害，是原告主張依民法
    第184 條第1 項前段、後段規定，請求被告撤銷上述買賣及
    贈與債權行為，並塗銷登記云云，於法無據，委無可採。
  5.按民法第87條第1 項所謂通謀虛偽意思表示，乃指表意人與
    相對人互相故意為非真意之表示而言，故相對人不僅須知表
    意人非真意，並須就表意人非真意之表示相與為非真意之合
    意，始為相當，若僅一方無欲為其意思表示所拘束之意，而
    表示與真意不符之意思者，尚不能指為通謀而為虛偽意思表
    示，在贈與或買賣契約，亦不能僅因契約當事人間有特殊親
    誼關係或價金之交付不實，即謂該贈與或買賣係通謀虛偽成
    立（最高法院86年度台上字第3865號判決意旨參照）。本件
    原告主張戊○○將其所有系爭3 筆土地應有部分840,000 分
    之1 贈與癸○○係通謀虛偽意思表示云云，為被告所否認。
    經查，原告對於如何認定戊○○與癸○○間之上開贈與行為
    係通謀虛偽意思表示乙節並未舉證以實其說，是原告主張依
    民法第87條規定，請求戊○○與癸○○撤銷上述贈與債權行
    為，並塗銷登記云云，為不足採。
  (三)綜上所述，本件原告主張被告故意以不法方式讓原告之優先
    購買權無從行使，以規避土地法第34條之1 等規定，致損害
    原告之權益等節，均非可採。從而，原告依民法第244 條第
    1 、2 、4 項及第184 條第1 項前段、後段及第87條規定，
    請求1.戊○○、癸○○間就系爭3 筆土地（應有部分均為84
    0,000 分之1） 於97年6 月2 日所為贈與行為應予撤銷。2.
    癸○○應將上開土地，由桃園縣大溪地政事務所97年7 月2
    日以溪電字第128000號收件，並於97年7 月3 日以贈與為原
    因之所有權移轉登記應予塗銷，回復為戊○○名義。3.戊○○、癸○○間就系爭3 筆土地（應有部分均為840,000 分之
    9999）於97年6 月25日所為買賣行為應予撤銷。4.癸○○應
    將上開土地，由桃園縣大溪地政事務所97年7 月4 日以溪電
    字第129370號收件，以買賣為原因之所有權移轉登記應予塗
    銷，回復為戊○○名義。5.己○○、癸○○間就系爭3 筆土
    地（應有部分均為84分之1） 於97年8 月19日所為買賣行為
    應予撤銷。6.癸○○應將上開土地，由桃園縣大溪地政事務
    所97年8 月22日以溪電字第161450號收件，以買賣為原因之
    所有權移轉登記應予塗銷，回復為己○○名義。7.乙○○、
    癸○○間就系爭3 筆土地（應有部分均為140 分之4） 於97
    年8 月22日所為買賣行為應予撤銷。8.癸○○應將上開土地
    ，由桃園縣大溪地政事務所97年8 月27日以溪電字第163650
    號收件，以買賣為原因之所有權移轉登記應予塗銷，回復為
    乙○○名義，均無理由，應予駁回。
四、本件事實已臻明確，兩造其餘之攻擊或防禦方法，經本院斟
    酌後，認均不足以影響本裁判之結果，爰不一一詳予論駁，
    附此敘明。
五、據上論結，本件原告之訴為無理由，依民事訴訟法第78條、
    第85條第1項，判決如主文。
中    華    民    國    98    年    3     月    31    日
                  民事第一庭    法  官  林哲賢
上為正本係照原本作本。
如對本判決上訴，須於判決送達後20日內向本院提出上訴狀。
中    華    民    國    98    年    4     月    1     日
                                書記官  羅美英


司法院資訊處製作；財團法人民間司法改革基金會備份。
